【裁判字號】    98,消債更,564
【裁判日期】    980408
【裁判案由】    聲請更生程序
【裁判全文】
臺灣高雄地方法院民事裁定           98年度消債更字第564號
聲  請  人
即 債務 人  甲○○
上列當事人因消費者債務清理事件聲請更生，本院裁定如下：
    主  文
聲請駁回。
聲請費用由聲請人負擔。
    理  由
一、聲請意旨略以：聲請人前未曾依「中華民國銀行公會會員辦
    理消費金融案件無擔保債務協商機制」請求共同協商債務清
    償方案，於消費者債務清理條例（下稱消債條例）施行後，
    於民國97年10月間以書面向最大債權金融機構國泰世華商業
    銀行股份有限公司（下稱國泰世華銀行）請求共同協商而未
    成立。又聲請人積欠國泰世華銀行等債權人計新台幣（下同
    ）1,906,141 元，而聲請人每月薪資所得約20,193元，扣除
    每月生活費用約14,169元（含房租）、扶養母親（含醫療費
    ）每月9,000 元，尚不足2,976 元，有不能清償債務之情形
    。且債務人無擔保或無優先權之債務總額未逾1200萬元，復
    未經法院裁定開始清算程序或宣告破產，爰依法聲請更生等
    語。
二、按債務人不能清償債務或有不能清償之虞者，得依本條例所
    定更生或清算程序，清理其債務，消債條例第3 條定有明文
    。蓋經濟上陷於困境之消費者，若任其於惡性循環之債務窘
    境中自生自滅，其將衍生嚴重之社會問題，致難以維持安定
    之社會經濟秩序，故有予之分別情形依更生或清算之程序清
    理其債務之必要，藉以妥適調整其與各相關債權人等間之權
    利義務關係，以謀求消費者經濟生活之更生機會，從而健全
    社會經濟發展。惟私法上債之關係，係以當事人間之信賴關
    係為基礎，為社會經濟組織之重要支柱，故當事人於以法律
    行為追求自己之利益之際，亦應顧及對方之利益，並考量債
    權債務在社會上之作用，本於誠實及信用之原則，行使其債
    權及履行其債務，故債務人之消費者欲以上開條例為其所負
    義務之調整者，自應本於誠信原則之本旨，僅在其不能清償
    債務或有不能清償之虞而使其陷於經濟上之困境時，始得准
    許之，以避免其藉此善意之立法而惡意圖謀減免債務，致使
    社會陷於道德之危險，並因此使信用緊縮而造成社會經濟之
    動盪。再者，依消債條例第151 條第1 項、第5 項規定，係
    採「協商前置主義」，而債務人於協商程序中，自應本於個
    人財產及收支狀況，依最大誠信原則，商討解決方案，如終
    究不能協商，於聲請更生或清算時，法院審酌上開條文所謂
    「不能清償或有不能清償之虞」，允宜綜衡債務人全部收支
    及財產狀況，評估是否已不能維持符合人性尊嚴之最基本生
    活條件，如曾有協商方案，其條件是否確實不能達到上開基
    本之要求等，為其判斷之準據。又聲請更生或清算不合程式
    或不備其他要件者，法院應以裁定駁回之，但其情形可以補
    正者，法院應定期間先命補正，消債條例第8 條亦有明文。
三、經查：
  (一)聲請人現積欠國泰世華銀行等債權人計1,906,141 元，於97
    年10月以書面向最大債權金融機構國泰世華銀行請求共同協
    商債務清償方案，惟因當事人通知2 次無故不到場面談，協
    商不成立，有聲請人提出之前置協商不成立通知書（詳卷第
    27頁）、債權人清冊1 份（詳卷第6 至9 頁）等附卷可稽。
  (二)按消債條例之立法目的，係為使不幸陷入經濟困境之人得以
    清理債務、重建生活，並在清理過程中能保有符合人性尊嚴
    之最低基本生活，而非在維持債務人過去慣常之寬逸生活，
    是於評估債務人清償債務之能力時，並非任其主張生活費用
    之數額，否則將造成揮霍無度以致清償債務能力降低之人，
    反而更容易進入更生程序之歧異現象。查，聲請人於98年1
    月22日再次提出協商申請時，每月收入31,715元，有前置協
    商收入切結書1 份（詳卷第71頁反面）可按，又自97年10月
    起每3 個月所得補助9,000 元，有聲請人郵局存摺影本1 紙
    （詳卷第57頁）可考，平均每月有3,000 元之所得補助，是
    聲請人每月收入計34,715元（31715 ＋3000＝34715） 。依
    內政部社會司98年度高雄市每人每月之最低生活標準11,309
    元，認聲請人每月必要生活費為11,309元，且聲請人既已負
    債190 萬元以上，本需以較低之標準生活而撙節開銷用以償
    債始符誠信，自不得以無負債人員之一般生活標準以上而同
    為要求，故聲請人主張每月必要性支出14,169元云云，容有
    未洽。又聲請人與其兄林世添、姐林淑玲、林淑娟計4 人共
    同扶養母親林方雪芳，有戶籍謄本1 份及家族系統表1 紙（
    詳卷第5 頁、第55頁）可考，而聲請人之母林方雪芳現年71
    歲（27年5 月26日生），係中度肢障，每月需支出護理之家
    照顧費18,000元，有殘障手冊、護理之家費用收據1 紙（詳
    卷第29頁、第23頁）等在卷可按，是聲請人每月應負擔母親
    林方雪芳扶養費為4,500 元（18000 ÷4 ＝4500）。據此，
    聲請人扣除家庭生活費用後，尚有餘款18,906元（計算式：
    00000 －00000 －0000＝18906） 可供清償債務，尚難認聲
    請人有何不能清償之情事。再者，消債條例雖未規定債務人
    應到場面談，惟依前揭說明，債務人之消費者欲以消債條例
    為其所負義務之調整，應本於誠實及信用之原則，是聲請人
    縱因工作需要，而無法於銀行通知時間到場面談，則聲請人
    亦得與銀行聯絡，商談可否於其他時間或方式進行協商，而
    非置之不理；從而，難認聲請人有協商還款之誠意。從而，
    本件聲請人並無不能清償債務或有不能清償之虞之情事。
四、綜上所述，聲請人之月收入扣除必要費用後，尚無「不能清
    償債務或不能清償之虞」，其更生之聲請即不符消債條例第
    3 條所定要件，且上開欠缺又屬無從補正，依首揭說明，自
    應駁回其更生之聲請。
五、依消費者債務清理條例第8條、第15條，民事訴訟法第78條
    ，裁定如主文。
中    華    民    國    98    年     4    月     8    日
                  民事第五庭  法  官   洪榮家
上為正本係照原本作成
如不服本裁定，應於裁定送達後10日內，以書狀向本院提出抗告
，並繳納抗告費新臺幣1千元
中    華    民    國    98    年     4    月     8    日
                              書記官   胡美儀


司法院資訊處製作；財團法人民間司法改革基金會備份。
